【裁判字號】    99,再易,2
【裁判日期】    990517
【裁判案由】    再審之訴
【裁判全文】
臺灣新竹地方法院民事判決              99年度再易字第2 號
再審原告  大享容器工業股份有限公司
法定代理人  乙○○○
訴訟代理人  洪大明律師
再審被告  厚生玻璃工業股份有限公司
法定代理人  甲○○
上列當事人間請求給付貨款事件，再審原告對於中華民國98年12
年31日本院97年度簡上字第57號民事確定判決提起再審之訴，本
院判決如下：
    主  文
再審之訴駁回。
再審訴訟費用由再審原告負擔。
    事實及理由
一、按再審之訴，應於30日之不變期間內提起，前項期間，自判
    決確定時起算，判決於送達前確定者，自送達時起算；其再
    審之理由發生或知悉在後者，均自知悉時起算，民事訴訟法
    第500 條第1 項、第2 項前段定有明文。次按，再審之訴不
    合法者，法院應以裁定駁回之，民事訴訟法第502 條第1 項
    亦有明文。所謂再審之訴不合法，係指再審之訴不合程式，
    或已逾期間，或法律上不應准許者而言，有最高法院27年抗
    字第622 號判例可資參照。再按，對於第二審判決於上訴期
    間內提起上訴者，其上訴因不合法而被以裁定駁回時，在該
    裁定確定前，尚無從斷定上訴為不合法。因之，應於駁回上
    訴之裁定確定時，始知悉原判決確定，故對於該原判決提起
    再審之訴者，其提起再審之訴之不變期間，應自駁回上訴之
    裁定確定時起算，此有司法院院解字第3007號解釋及最高法
    院67年台抗字第495 號判例可資參照。查本件再審原告係主
    張本院民國98年12月31日97年度簡上字第57號確定判決有再
    審事由而提起本件再審之訴，前開判決係於99年1 月7 日送
    達再審原告，業經本院依職權調取前開民事卷宗核閱無誤，
    而再審原告係於99年2 月5 日提起本件再審之聲請，並未逾
    30日之不變期間，其所提起之再審之訴，於法即無不合，合
    先敘明。
二、本件再審原告提出再審之訴意旨略以：
    按債權人受領遲延，清償人得將其給付物，為債權人提存之
    ，民法第326 條定有明文。次按，債權人受領遲延時，清償
    人得依提存方法以免除其債務，最高法院20年上字第670 號
    判例參照。再按，民法第235 條後段規定，給付兼需債權人
    之行為者，債務人得以準備給付之事由，通知債權人以代提
    出。苟債務人依此規定通知債權人，僅不負給付遲延責任而
    已，並不生已為給付之效力。最高法院76年度台上字第1461
    號裁判要旨可憑；給付兼需債權人之行為，而債務人以準備
    給付之事情，通知債權人，以代提出者，僅不負給付遲延之
    責任，尚不生已為給付之效力，最高法院86年度台上字第24
    29號裁判要旨足稽；民法第235 條後段規定，給付兼需債權
    人之行為者，債務人得以準備給付之事情，通知債權人，以
    代提出。苟債務人依此規定通知債權人，僅不負給付遲延責
    任而已，並不生已為給付之效力，最高法院86年度台上字第
    756 號裁判要旨參照。經查，本件再審原告縱有受領遲延，
    但再審被告應依提存方式辦理，始生債之關係消滅之效力，
    然再審被告卻故意將食用玻璃瓶棄之於戶外，任憑風吹雨打
    ，以致無法使用，造成給付不能，詎原審竟謂再審被告無故
    意或重大過失，已生給付效力，毋庸負損害賠償責任。據此
    ，原審上開認定及適用法律，顯與前揭法規及最高法院裁判
    相悖，其為法律之適用，顯有違誤。本件再審被告既尚應交
    付A49002號玻璃瓶313,461支予再審原告，如今玻璃瓶已成
    瓶屑，無法給付自應將折合之現金新臺幣（下同）1,382,69
    8 元返還再審原告，再審原告以之與再審被告之貨款債權主
    張抵銷，應為法之所許。原審判決未察，適用法規顯有錯誤
    。並聲明：1.原確定判決應予廢棄。2.再審被告在第一審之
    訴應予駁回廢棄部分。3.訴訟費用由再審被告負擔。
三、本件再審被告答辯意旨略以：
    原確定判決並無違誤，原確定判決不採再審原告主張不能給
    付或未為給付，此為原確定判決確定事實當否之問題，與適
    用法規是否顯有錯誤無涉，再審原告拒絕將已生產存放再審
    被告工廠內之玻璃瓶載運，係再審原告遲延受領，再審原告
    企圖將其因受領遲延所致系爭玻璃瓶破裂，歸責再審被告應
    交付之玻璃瓶有瑕疵之主張，顯然張冠李戴，再審原告殊無
    再審理由，請駁回再審聲請。
四、按判決原則上應本於當事人之言詞辯論為之，惟再審之訴顯
    無再審理由者，得不經言詞辯論，以判決駁回之，民事訴訟
    法第221 條第1 項、第502 條第2 項分別定有明文。而所謂
    再審之訴顯無再審理由，係指依再審原告所主張之再審理由
    ，不經調查即可認定，在法律上顯無理由而不能獲得勝訴之
    判決者而言。次按，民事訴訟法第496 條第1 項第1 款所謂
    「適用法規顯有錯誤」者，係指確定判決所適用之法規顯然
    不合於法律規定，或與司法院現尚有效之大法官會議之解釋
    ，或法院尚有效之判例顯然違反者而言，此有最高法院60年
    台再字第170 號判例可資參照。且所謂適用法規顯有錯誤，
    除指積極的適用法規顯有錯誤者外，尚應包括消極的不適用
    法規而顯然影響裁判者而言，亦有司法院大法官會議釋字第
    177 號解釋可考。惟該解釋解釋文後段亦謂：「惟確定判決
    消極的不適用法規，對於裁判顯無影響者，不得遽為再審理
    由，就此而言，該判例（指最高法院60年台再字第170 號判
    例）與憲法並無牴觸」等語。復按民事訴訟法第496 條第1
    項第1 款所謂之適用法規顯有錯誤，應以依據原確定判決所
    確定之事實而為之法律上判斷，有適用法規顯有錯誤之情形
    為限，至認定事實錯誤，取捨證據失當或判決不備理由，則
    不在該條款適用之列，並有最高法院90年度台再字第57號判
    決足供參酌。是以證據之取捨，屬於事實審法院之職權，若
    其取捨並不違背法令，即不容當事人以採證不當為指摘。
    經查：
(一)、本件再審原告主張原確定判決有民事訴訟法第496條第1項第
    1款之事由，無非以原確定判決未依民法第326條、最高法院
    20年上字第670號判例、同院76年台上字第1461號裁判及同
    院86年度台上字第2429號裁判意旨審判，因而認原確定判決
    上開認定屬消極未適用民法第326條之規定。惟查，民法第3
    26條係規定「債權人受領遲延，或不能確知孰為債權人而難
    為給付者，清償人得將其給付物，為債權人提存。」是倘債
    權人有受領遲延情形，依債之本旨向有受領權人所為之清償
    提存，乃使債務人與債權人間因提存而發生債之關係消滅、
    給付物之危險負擔因提存而移轉於債權人、提存物之所有權
    因提存而移轉於提存所或債權人、支付利息及收取孳息義務
    之免除等效力。惟債務人如未辦理提存，則其與債權人間之
    債之關係既未因提存而消滅，債務人仍有依債之本旨給付之
    義務，僅係依民法第237條規定，在債權人遲延中，債務人
    僅就故意或重大過失，負其責任，亦即債務人之責任將減輕
    至最小限度矣。綜上所述，於債權人受領遲延之情，債務人
    本可自由選擇提存與否，非謂債權人一有受領遲延，債務人
    即有辦理提存之義務，必須將其給付物提存。而最高法院20
    年上字第670 號判例意旨，僅係就前該債務人如選擇將給付
    物辦理提存，可以免除其債務之立法意旨詳加論述。至於同
    院76年度台上字第1461號、86年台上字第756 號裁判意旨，
    則為闡明債務人如有以準備給付之事情，通知債權人，即不
    構成給付之遲延之債務不履行，毋庸負損害賠償之責。
(二)、再審原告所述之情詞，亦經原審判決就再審原告之主張、陳
    述、所提出之證據方法、證據資料等詳為審酌判定，而認定
    ：系爭A49002號玻璃瓶買賣契約性質顯屬「往取債務」，再
    審被告生產A49002號玻璃瓶後，再審原告依合約之往取債務
    性質，應至再審被告工廠自運受領系爭玻璃瓶，亦即再審被
    告給付系爭玻璃瓶，兼需再審原告之行為始能完成，此乃再
    審原告協力義務。再審被告依約已於94年8 月4 日生產編號
    49002 綠色圓瓶完畢，並已通知再審原告前來載運，再審原
    告依約應於生產後4 個月出清，亦即應於94年12月4 日前即
    應出清系爭A49002號玻璃瓶完畢，而再審原告並未於契約所
    訂應出清貨品之94年12月4 日前，將A49002號玻璃瓶載運完
    畢，而再審被告即債務人已依債務本旨、於適當處所及時期
    實行提出給付，足認再審被告已就準備給付之事情，通知債
    權人即再審原告以代提出無疑，而再審原告並未於應出清貨
    品之期限內載運完畢，即係未完成其協力義務，自應負債權
    人受領遲延之責。按在債權人遲延中，債務人僅就故意或重
    大過失，負其責任，民法第237 條亦有明文。再審被告因原
    告於契約約定之出清貨物期間，未依約往取載運系爭A49002
    號玻璃瓶，而囿於自身廠房空間有限，乃將系爭玻璃瓶移置
    戶外，亦經兩造於96年2 月5 日清點確認庫存數量無訛，自
    難苛責再審被告須再將再審原告受領遲延之系爭A49002號玻
    璃瓶存放倉庫而繼續負保管義務。縱令系爭玻璃瓶嗣因置放
    戶外而受風吹雨打、傾倒、散落、破裂，致無法使用，亦屬
    可歸責於再審原告之遲延受領，再審被告並無故意或重大過
    失，依上開規定，再審被告就系爭玻璃瓶之受損，亦不負賠
    償責任。再審被告既已於生產系爭A49002號瓶完畢後，通知
    再審原告依約載運出清，即係依民法第235 條規定，以準備
    給付之事情，通知債權人，以代提出，並無何給付不能或給
    付遲延之情事，對於再審原告受領遲延中，系爭A49002號瓶
    之傾倒、散落、破裂，依民法第237 條規定，無故意或重大
    過失之再審被告亦不負損害賠償責任，再審原告自無從據以
    解除系爭A49002號瓶之買賣契約。再審原告之解除契約既非
    合法，自無何得請求再審被告返還系爭A49002號瓶預付款之
    債權存在，自亦無從據此與本件應付貨款主張抵銷。再審被
    告主張其已依債務本旨提出給付，不再負保管義務，並無給
    付遲延或給付不能之情事，再審原告不得以再審被告給付遲
    延、給付不能為由解除契約，亦無因解除契約而對再審被告
    有得為抵銷之預付款債權可言等語，堪予採信。再審原告所
    辯再審被告未依債務本旨提出給付，不生提出效力，及再審
    原告尚未出貨部分之A49002號玻璃瓶已成碎屑，再審被告為
    給付遲延、不能，得其行使解除權而以解除契約後再審被告
    應返還之預付款抵銷本件應付貨款云云，為不可採。
(三)、本件再審原告再審意旨主張，均為法院取捨證據、認定事實
    之職權行使，揆諸首開說明，要與適用法規是否顯有錯誤無
    涉，自不符民事訴訟法第496 條第1 項第1 款所謂適用法規
    顯有錯誤之要件，再審原告以原確定判決適用法規顯有錯誤
    提起本件再審之訴，顯無理由。
五、綜上所述，本院上開系爭確定判決既無民事訴訟法第496 條
    第1 項第1 款之再審事由，再審原告提起本件再審之訴，求
    為廢棄改判，顯無理由，爰依民事訴訟法第502 條第2 項之
    規定，不經言詞辯論，逕以判決駁回。
六、據上論結，本件再審原告之訴，為無理由，依民事訴訟法第
    502 條第2 項、第95條、第78條，判決如主文。
中    華    民    國    99    年    5     月    17    日
            民事第一庭    審判長法  官  王銘勇
                                法  官  吳靜怡
                                法  官  林麗玉
以上正本證明與原本無異。
本件不得上訴。
中    華    民    國    99    年    5     月    17    日
                                書記官  鄭明枝

司法院資訊處製作；財團法人民間司法改革基金會備份。
